【裁判字號】    98,交聲,1020
【裁判日期】    981118
【裁判案由】    違反道路交通管理處罰條例聲明異議
【裁判全文】
臺灣士林地方法院交通事件裁定        98年度交聲字第1020號
原處分機關  臺北市交通事件裁決所
異  議  人
即受處分人  甲○○
上列異議人即受處分人因違反道路交通管理處罰條例案件，對於
臺北市交通事件裁決所民國98年8月17日北市裁罰字第裁22-Z000
00000號裁決不服（原舉發案號：內政部警政署國道公路警察局
舉發違反道路交通管理事件通知單公警局交字第Z00000000號）
，聲明異議，本院裁定如下：
    主  文
原處分撤銷。
甲○○汽車駕駛人，汽車行駛於高速公路，不遵禁止事項之管制
規則違規停車於路肩外，處罰鍰新臺幣參仟元，並記違規點數壹
點。
    理  由
一、按汽車行駛高速公路及快速公路，除於規定之停車處外，不
    得在路肩及路肩外、中央分隔帶、隧道內、交流道或收費站
    區停車，高速公路及快速公路交通管制規則第12條第1項前
    段定有明文。次按汽車行駛於高速公路、快速公路或設站管
    制之道路，不遵禁止事項之管制規則違規停車，處汽車駕駛
    人新臺幣（下同）3,000元以上6,000元以下罰鍰，並記違規
    點數1點，道路交通管理處罰條例第33條第1項第8款及第63
    條第1項第1款亦有明文規定。
二、原處分意旨略以：異議人即受處分人甲○○於民國98年6月
    26日17時25分許，駕駛車牌號碼013-YK號營業小客車（下稱
    系爭車輛），行經國道三號高速公路南向5.6公里處，因將
    系爭車輛停放於七堵隧道前右方電氣設備機房（下稱系爭電
    氣機房）與高速公路連接道路入口處，為警以「非故障車輛
    停於路肩（睡覺）」為由，當場拍照舉發違規。異議人於舉
    發通知單上所載之應到案日期即98年7月11日前向原處分機
    關提出申訴，經原處分機關函請舉發單位即內政部警政署國
    道公路警察局第九警察隊調查結果，仍認異議人確有前開違
    規行為，原處分機關乃於98年8月17日以異議人有「行駛高
    速公路違規臨時停車或停車--於路肩違規停車」之違規事實
    ，依道路交通管理處罰條例第33條第1項第8款及第63條第1
    項，裁處異議人罰鍰4,000元，並記違規點數1點。
三、異議意旨略以：伊為營業小客車司機，於98年6月25日午夜
    外出營業後，至翌(26)日9時始返家休息，隨即又起程前往
    萬里接妻小回家，伊駕駛系爭車輛沿北二高南行過七堵收費
    站後，突感頸背極度不適，心跳不正常加速、盜汗及視力模
    糊，為顧及妻小安全及避免影響交通，方緊急滑行路肩而於
    系爭電氣機房禁區內停車休息，惟該處屬「路肩」而非「路
    肩外」，其情狀應符合高速公路交通管制規則第15條「因緊
    急情況無法繼續行駛，而滑離車道，在路肩停車待援」之情
    事，另當時因逢身體不適之危難，其情狀應當合致「緊急避
    難」之要件，據此聲明異議云云。
四、經查：
  (一)本件異議人即受處分人甲○○於98年6月26日17時25分許
      ，將系爭車輛停放於設有「除公務車外禁止進入」立牌之
      系爭電氣機房與高速公路連接道路入口處之事實，為異議
      人所是認，並有證人即當場舉發違規之員警丙○○庭呈舉
      發當日違規彩色採證照片2張（見本院卷第32頁）、事後
      拍攝現場彩色照片6張（見本院卷第33-35頁）及內政部警
      政署國道公路警察局公警局交字第Z00000000號舉發違反
      道路交通管理事件通知單影本1紙（見本院卷第9頁）在卷
      可稽，此部分事實洵堪認定。
  (二)訊據證人丙○○結證：伊巡邏接獲通報，勤務指揮中心稱
      有民眾報案，指系爭車輛停放於系爭電氣機房前方，伊約
      5 至10分鐘後抵達現場查看，見系爭車輛停放於路肩及系
      爭電氣機房入口處，並見異議人坐於駕駛座，椅背倒臥像
      是在睡覺，伊即拍照逕行舉發，當時系爭車輛後座尚有乘
      客，異議人說他開車很累沒有辦法，故在該處休息一下，
      舉發完後伊有問異議人是身體累或是不適，是否要就醫，
      異議人說他只是很累而已，並於伊掣單後約3分鐘即離去
      等語（見本院卷第21-22頁），及證人即當場舉發員警乙
      ○○結證：值班台要求伊去系爭電氣機房查看，伊約5分
      鐘後到現場時，看到系爭車輛停放在路肩，車上尚有乘客
      ，異議人在睡覺，伊即舉發並叫醒異議人告知違規事實，
      異議人說他身體不適，伊開單後異議人即離去等語（見本
      院卷第23-24頁），核與證人即舉發當時同於系爭車輛後
      座之異議人之妻林宜欣結證：異議人駕駛系爭車輛過收費
      站後，說人不舒服、視力模糊，即將系爭車輛停放於遭舉
      發之地點，約7、8分鐘後警察就來開單了，異議人因血壓
      高，有時開車時間長、太勞累就會這樣等語（見本院卷第
      28-2 9頁）相符，佐以證人丙○○庭呈之舉發當日違規彩
      色採證照片所示，舉發當時系爭車輛後座確有女性乘客懷
      抱嬰孩（見本院卷第32頁）等情，足見異議人於後座尚有
      乘客之情況下，仍需即時將系爭車輛停放於該處，且於方
      停放休息之5至10分鐘內，旋遭接獲巡邏通報而前來查看
      之員警開單舉發，其所辯當時因身體突然極度不適始將系
      爭車輛停放該處等語，尚非無據。
  (三)異議人雖以此辯以：當時情狀應符合高速公路交通管制規
      則第15條「因緊急情況無法繼續行駛，而滑離車道，在路
      肩停車待援」之情事，或合致「緊急避難」之要件云云。
      惟：
    1.按路肩指設於車道之外側，路面邊線與護欄或邊溝間之部
      分，高速公路及快速公路交通管制規則第2條第1項第16款
      定有明文。查本件異議人停放系爭車輛之地點，位於系爭
      電氣機房與高速公路連接道路入口處，已如前述，依前揭
      規定，此地點係位於車道之外側，非屬路面邊線與護欄或
      邊溝間有危來往車輛通行之危險地帶部分，應屬「路肩外
      」之部分，異議人主張符合高速公路交通管制規則第15條
      停車於路肩待援之要件云云，尚無足採。
    2.次按行政罰法第13條規定，因避免自己或他人生命、身體
      、自由、名譽或財產之緊急危難而出於不得已之行為，不
      予處罰。是以法律就違規事由，非全無情理之考量規定，
      然此情理之考量規定仍需合致一定之要件規範，方得以成
      立。又按所謂緊急避難，係指行為人處於危急情況下，為
      避免自己或他人生命、身體、自由、名譽、或財產之緊急
      危難，而出於不得已之行為，故避難行為在客觀上必須為
      達成避難目的之「唯一而必要」之手段（臺灣高等法院98
      年度交抗字第1526號裁定可供參照）。查異議人對突感身
      體不適之情狀，僅將系爭車輛駕駛至遭舉發地點停車，將
      駕駛座椅背放平躺臥休息，以茲因應，其未選擇得以因緊
      急情況停車待援之路肩，反將系爭車輛駛入立有「除公務
      車外禁止進入」立牌之禁區，亦未開警示燈警示危難情狀
      ，有證人丙○○庭呈之舉發當日違規彩色採證照片附卷足
      憑（見本院卷第32頁），又其未積極以其他途徑尋求相關
      急救單位救治，於事後亦未求助醫療院所診治等情，為異
      議人所自承，亦經證人丙○○證述如前，是其所為顯不合
      致於前述「唯一而必要之手段」之避難要件，無以依行政
      罰法第13條規定之情理事由執以免罰。
    3.再按汽車駕駛人連續駕車超過8小時，或患病影響安全駕
      駛者，不得駕車，道路交通安全規則第114條第1款及第4
      款亦有明文規定，足見駕駛人駕車上路之初，即負有依道
      路交通安全規則安全駕駛之義務，以維護社會大眾使用道
      路通行之安全。另按因避免緊急危難而出於不得已之行為
      ，係基於社會之公平與正義所為不罰之規定，倘其危難之
      所以發生，乃因行為人自己過失行為所惹起，而其為避免
      自己因過失行為所將完成之犯行，轉而侵害第三人法益，
      與單純為避免他人之緊急危難，轉而侵害第三人法益之情
      形不同，依社會通念，應不得承認其亦有緊急避難之適用
      （最高法院72年台上字第7058號判決意旨可資參照）。查
      異議人平日有高血壓之患疾，時有頭暈情事，業據異議人
      所自承，並經證人林宜欣證述如前，足見異議人平日即有
      開車時間過長，導致疲勞引發高血壓之情況；又依異議人
      之聲明異議狀所載，其於違規行為前，即98年6月25日午
      夜外出營業後，至翌 (26)日9時返家休息，隨即又起程前
      往萬里接妻小回家，足見引發心跳加速、呼吸困難、視力
      模糊等不適症狀之起因，應係異議人15小時未充分休息仍
      疲態駕車所致，則異議人於行車出發前既已對自身疾病及
      身體疲累狀態有所認識，對引發危難情狀自有預見之可能
      性，其仍違反依法令安全駕駛之義務而執意上路，因此致
      生之身體不適情狀，應係自己過失行為所惹起，依前揭判
      決意旨，難謂合致緊急避難之要件，異議人上開所辯，並
      無足採。
五、從而，堪認異議人確有本件違規事實，原處分機關依據道路
    交通管理處罰條例第33條第1項第8款及第63條第1項第1款（
    原處分漏載第1款）規定，裁處罰鍰4,000元，並記違規點數
    1點，固非無見。然本件異議人停放系爭車輛之地點，位於
    系爭電氣機房與高速公路連接道路入口處，屬「路肩外」之
    部分，已如前述，則原處分機關就罰鍰金額裁處部分依違反
    道路交通管理事件統一裁罰基準表之諭示，容有違誤。本件
    異議人之聲明異議雖無理由，然原處分既有前開瑕疵可指，
    自應由本院依道路交通案件處理辦法第20條前段之規定撤銷
    原處分，另裁定如主文第2項所示，以資適法。
據上論斷，應依道路交通案件處理辦法第20條前段，裁定如主文
。
中    華    民    國    98    年    11    月    18    日
                        交通法庭法  官  謝佳純
以上正本證明與原本無異。
如不服本裁定應於裁定送達後 5日內向本院提出抗告狀。
                                書記官  游育慈
中    華    民    國    98    年    11    月    18    日


司法院資訊處製作；財團法人民間司法改革基金會備份。
